【裁判字號】    87,保險上,6
【裁判日期】    890802
【裁判案由】    給付保險金
【裁判全文】
臺灣高等法院高雄分院民事判決      八十七年度保險上字第六號
      上  訴  人  國泰人壽保險股份有限公司
      法定代理人  戊○○
      訴訟代理人  李明益律師
      上  訴  人  新光人壽保險股份有限公司  設台北市○○○路○段六六號
      法定代理人  丁○○      .
      訴訟代理人  乙○○                    住台北市○○○路○段六六號三九樓
                  辛○○      .
      上  訴  人  三商人壽保險股份有限公司  設台北市○○路○段一五０巷二號六樓
      法定代理人  甲○○      .
      訴訟代理人  陳炯雲律師
      上  訴  人  美商美國安泰人壽保險股份台灣分公司
                                            設台北市○○路○段一七六號八樓
      法定代理人  庚○○      .
      訴訟代理人  丙○○      .
      被  上訴人  己○○      .
                              .
      訴訟代理人  陳聰敏律師
右當事人間給付保險金事件，上訴人對於中華民國八十七年八月三日臺灣高雄地方法
院八十五年度保險字第五四號第一審判決提起上訴，本院判決如左：
      主      文
原判決廢棄。
右廢棄部分，被上訴人在第一審之訴及假執行之聲請均駁回。
第一、二審訴訟費用由被上訴人負擔。
      事      實
甲、上訴人國泰人壽保險股份有限公司方面：
  一、聲明：求為判決
    (一)原判決廢棄。
    (二)被上訴人第一審之訴及假執行之聲請均駁回。
    (三)第一、二審訴訟費用由被上訴人負擔。
  二、陳述：除與原判決書記載相同者，予以引用外，補稱：
    (一)依被上訴人己○○之主張，倘其確因持槍打獵不慎滑倒欲爬起來時右手誤扣板
      機，致槍枝擊發，同時左手移動至槍口處致遭槍傷，則依手指相連之生理狀態
      ，除左手食指外，其他包括中指等手指，均在槍口範圍內，必然亦會遭受槍傷
      ，不可能僅左手食指受槍傷，況其自稱所用槍枝為霰彈槍（中華民國射擊學會
      八十六年四月八日（八六）射競字第０六二號函覆原審法院謂係八發裝填，單
      發射擊，手拉式霰彈獵槍），因霰彈槍近射時會發生較大之破裂創傷，必然會
      波及併攏之拇指及中指等其他手指，不可能僅傷及左手食指，而未傷及其拇指
      及中指等其他手指，而被上訴人己○○僅左手食指受傷，顯違常情。若非自行
      將五個手指撐開後，朝左手食指近射或以他法施予傷害，絕不可能僅左手食指
      受到創傷，參以被上訴人己○○投保前任職統聯客運公司司機，生活並不寬裕
      ，竟自八十三年十一月十五日至同年十二月十一日分別向七家保險公司投保個
      人傷害保險、旅行平安險，保險金額合計達一億元之鉅，旋即發生事故，其投
      保動機殊值懷疑，足證被上訴人己○○左手食指之創傷，係其自己故意行為所
      傷，絕非出於外來突發意外事故所致，至為明顯。
    (二)證人即上訴人公司職員陳美靜於原審證稱：「八十三年十一月時洪兆伯有跟我
      說要承保好幾家保險公司，是否同時得到理賠，他要代理被上訴人辦理，這是
      我承辦的，因我要出國，所以我請公司業務帶他去辦理，投保後他沒有向我說
      他有向另外好幾家公司投保」，則依證人陳美靜上開證言，被上訴人己○○委
      由洪兆伯投保前，僅向其表示有意要向多家保險公司投保，其後來是否向多家
      保險公司投保，證人陳美靜並不知情，且被上訴人己○○投保後亦未將其複保
      險情事告知上訴人公司，顯屬意圖不當得利而為複保險，依保險法第三十六條
      、第三十七條之規定，其與上訴人公司所訂立之保險契約即屬無效，上訴人公
      司自不負給付保險金之義劮，乃原判決對於證人陳美靜之證言，竟斷章取義，
      遽認被上訴人己○○已告知複保險情事云云，並以臆測之詞，遽謂上訴人公司
      要保單均無複保險告知欄之設計，顯然上訴人公司認定人身保險無複保險告知
      義務等語，顯欠允當。
    (三)本件經鈞院以系爭霰彈槍是否可能發生被上訴人己○○所指意外事故，致其左
      手食指遭受槍傷情事，函詢法務部調查局，據該局（八八）陸（三）0000
      0000號、（八九）陸（三）字第八九０三六八三四號函，認為被上訴人受
      傷情形，確屬罕見，顯見該局亦肯認不可能發生。
乙、上訴人新光人壽保險股份有限公司方面：
  一、聲明：求為判決
    (一)原判決廢棄。
    (二)右廢棄部分，被上訴人在第一審之訴及其假執行之訴均駁回。
    (三)第一、二審訴訟費用由被上訴人負擔。
  二、陳述：除與原判決書記載相同者，予以引用外，補稱：
    (一)保險契約係最大善意契約，要保人應誠實告知其投保狀況，是否有投保  其他
      保險公司之保險，保險金額多少，俾便保險公司評估本身應承擔之風險，及要
      保人是否有道德危險之風險。對道德危險之防範，係保險公司最重要之評估風
      險方式之一，而對道德危險之防範，通常係針對被保險人之職業、收入。是否
      投保其他保險公司之保險及保險金額多少等事項，為評估之標準。因此。保險
      人如知悉要被保險投保七家保險公司之保險，保險金額合計一億元，而給付之
      保險費僅數千元，上訴人絕對不可能承保系爭保險契約，蓋發生事故之道德危
      險太高。因保險契約乃最大善意契約，首重善意，以避免道德危險，凡契約之
      訂立及保險事故之發生，有違善意之原則，保險人即得據以拒卻責任或解除契
      約。（最高法院八十六年度台上字第二一四一號判決要旨參照）。
    (二)被上訴人所稱之受傷情形，亦有諸多不合理之處(1)依照片所示，縱被上訴人盡
      其所能伸長手臂，其手指亦僅能至槍托位置，並不可達到槍口，則被上訴人如
      何受傷已有可疑﹖(2)被上訴人右手指一直置於板機位置，槍枝走火應係於滑倒
      時，較有可能，豈有於正常情形下走火之理﹖顯與經驗法則有違。(3)一般人於
      滑倒欲站起時，通常係兩手撐地站起，豈有以右手置於膝蓋之怪異姿勢站立之
      理﹖(4)被上訴人稱其係左手抬起槍管始受傷，惟依常理，欲抬起槍管，應係由
      槍枝之下方托起槍托，始符合慣性法則，豈有捨最習慣、省力之原則，而以「
      食指」單指置於槍口托起槍枝之理﹖(5)被上訴人除非僅以左手「食指」頂住槍
      口，否則，於發射時，豈有僅食指單指受傷，而其餘手掌及手指並未受傷或燙
      傷﹖原審對上訴人之抗辯，誤以係第一次發射後，實則，上訴人所爭執者係第
      二次發射受傷時，被上訴人其餘手指或手掌應會受傷或燙傷，並非第一次後，
      原審顯有誤會。
    (三)按『當事人主張有利於己之事實者，就其事實有舉證之責任』，民事訴訟法第
      二百七十七條本文設有規定。因此，被上訴人對其手指受傷切除之事實，應舉
      證證明其係合於系爭保險契約約定之『意外傷害事故』。惟被上訴人僅證明其
      手指被切除，迄未舉證證明係上開條款約定之『意外傷害事故』。且被上訴人
      所稱受傷之情形，已為法務部調查局陸(三)字第00000000號函意見言
      傷害事故係屬不可能，並具體舉出其不能之處：又依法務部調查局（八九）陸
      （三）字第八九０三六八三四號函，其意見亦同上。
丙、上訴人三商人壽保險股份有限公司方面：
  一、聲明：求為判決
    (一)原判決廢棄。
    (二)被上訴人在第一審之訴及其假執行之聲請均駁回。
    (三)第一、二審訴訟費用由被上訴人負擔。
  二、陳述：除與原判決書記載相同者，予以引用外，補稱：
    (一)觀被上訴人對肇事之經過有先後不同陳述：(1)因誤踢山石，身體向前衝，於滑
      倒後欲爬起時，雙手所持獵槍剎那間右手誤扣板機擊發，同時左手瞬間移動槍
      口處，致左手食指三節以上當場被霰彈炸傷等語。(2)我當時拿著槍，左手前面
      ，右手後面，前面有青苔，我滑倒左腳滑下而跪下，右腳同時著地，槍甩起來
      ，我左手要去推槍，右手不小心扣到板機，造成左手食指受傷。(3)「本人於
      12.11.至南非旅遊，借宿於約堡南區一農場，12.月19.日下午約六時農場之子女邀
      本人及洪姓友人至後山打獵拍照：：：本人原本手持來福槍，打了數槍均未打
      中獵物，遂有人更換霰彈獵槍（槍身較短），在追獵物時，因腳穿皮鞋踩到石
      頭而滑倒（因剛發射過，右手食指尚扣於板機上），滑倒後左手要抬起槍口，
      右手肘置於膝蓋上要出力撐起身體時，右手食指不慎扣到板機，以致造成事故
      」，先後供詞矛盾，不相符。
    (二)綜上被上訴人之陳述，未曾言及其左手食指置於槍口前，亦不承認其將左手指
      置於槍口前，而原判決理由竟以原告受傷時，顯乃左手抓槍管，右手欲撐起身
      體前之剎那間，原告之左手食指置於槍口前，認為無意識之危險動作，為因外
      來之意外所造成云云，不但與被上訴人自身之陳述不符且矛盾。又起訴書謂「
      左手瞬間移轉槍口外」，既係左手移動槍口，應係左手全部移動槍口而非僅左
      食指一指移動槍口，於此情形下，絕不可能僅食指一指受傷。又扣板機擊發子
      彈，子彈之射出，其速度之快，實非所謂左手之移動速度所能比，子彈之射出
      速度既比手指之移動快，左手移動至槍口時子彈早已射出，更不可能扣板機後
      左手移動槍口被擊傷。
    (三)本件經鈞院以被上訴人所陳述之受傷經過送請法務部調查局鑑定，據該局第六
      處（陸(三)00000000號詢答書）鑑定，依被上訴人之陳述狀況不可能
      僅發生左手食指三節以上炸毀而不損及臨近手指或身體部位，依行為動作分析
      ，被上訴人所稱跌倒爬起時，誤扣板機而僅傷及左手食指而未傷及他部位，為
      屬罕見之事，為不可能之事，足以證明被上訴人所述受傷情形與事實不符，可
      推翻其出於意外之說詞，顯係出於故意自傷甚明。該局（八九）陸（三）字第
      八九０三六八三四號函亦為相同認定。
    (四)按意外保險殘廢程度與保險給付表規定，請求單一手指殘廢給付保險金必需一
      手拇指或食指缺失始可。如係中指、無名指、小拇指者必需其二手指以上缺失
      者始可請求，而本件被上訴人請求事由為左手食指單指受槍傷而未傷及他指，
      不合常理，與經驗法則相違背，以法醫學鑑定應屬不可能出於意外，如係意外
      不可能如出巧合，已詳前述，被上訴人之左手食指發生槍傷，顯係自行將左食
      指放於槍口（其他手指撐開）所致，並非出於意外，其請求給付保險金，顯無
      理由。
丁、上訴人美商美國安泰人壽保險股份有限公司方面：
  一、聲明：求為判決
    (一)原判決廢棄。
    (二)被上訴人在第一審之訴及假執行之聲請駁回。
    (三)第一、二審訴訟費用由被上訴人負擔。
  二、陳述：除與原判決書記載相同者，予以引用外，補稱：
    (一)複保險之立法目的，除為防範超額保險，更為防止或減少道德危險發生之誘因
      ，而人身保險該章計有「人壽保險」、「健康保險」、「傷害保險」、「年金
      保險」各節之立法編排，「傷害保險」訂有承保額最高額之限制即含有防範超
      額保險之目的，故無論認複保險是僅具防範超額保險之目的，或尚有為防止減
      少道德危險發生之目的，傷害保險均不涉及其爭論，均有合乎適用「複保險」
      之法律目的。
    (二)依法務部調查局鑑定報告，通觀全篇意旨，依經驗法則顯然排除事故係因意外
      發生，蓋除非單獨伸出食指，否則以霰彈（槍）之特性其它手指亦或多或少亦
      有損傷及燒傷；而參照陸（三）字第八九０一三八四０號法務部調查局之詢
      答書答詢欄第四點亦載明「：：：就霰彈槍意外事件論，將左手食指三節（射
      擊到手指跟部近手掌處）以上炸毀而不傷及其它手指或身體部位確屬罕見。」
      就其意旨而言亦可認被上訴人所陳述之事實與經驗法則不符。（八九）陸（三
      ）字第八九０三六八三四號函亦採相同見解。
戊、被上訴人方面：
  一、聲明：求為判決
    (一)請駁回上訴。
    (二)第二審訴訟費用由上訴人等負擔。
  二、陳述：除與原判決書記載相同者，予以引用外，補稱：
    (一)被上訴人己○○係於追逐獵物時，在山坡踩到石頭而滑倒，當時雙手係本能地
      抓住握在手可供扶持物體「槍枝」，右手握於槍枝中心位置扳機處，右手手指
      尚伸扣在扳機上，嗣右手肘置於膝蓋上出力撐起身體起，左手剎那間移置槍口
      處，右手不慎扣到扳機而造成事故，被上訴人之左手食指剎那間移置槍口處，
      係無意識之危險動作，否則被上訴人即無於當時受槍傷之可能，法務部調查局
      函覆文說明欄第四點但書亦明「但無法絕對排除不會發生」，苟如被上訴人
      故意將左食指移至槍口，再予扣動扳機﹖則霰彈爆發開來，勢必炸破額部、頭
      部，被上訴人絕不敢甘冒此極危險喪命性之動作，故上訴人質疑被上訴人有故
      意自傷之嫌云云，純實上訴人臆測之己見，顯不足採信。
    (二)人身保險之保險金額完全取決於要保人與被保險人之需要，並非繫於保險人對
      要保人或被保險人之經濟狀況或身分地位之評量，保險人固可因要保人所投保
      金額過高而拒絕承保，但保險人絕不能以要保人之身分地位作為酌定保險金額
      之標準，況且本件被上訴人已盡告知義務，並繳足保險費經上訴人等同意承保
      ；尤以，與被上訴人同往旅遊之訴外人洪兆伯本次旅遊所投保保險公司家數及
      所投保保險金額均比己○○更多，苟如投保高額保險金，即推測動機不良，那
      麼本件事故，必發生在洪兆伯身上或同時發生在洪、歐二員身上方符常情，然
      何獨發生事故于己○○身上﹖顯然上訴人之質疑僅屬私己臆測，不足採信。
    (三)另按，複保險通知義務之規定，係因財產保險之目的在填補損害，有損害始有
      賠償，被保險人不得為超額賠償請求，亦不得以複保險為變相之超額保險，以
      防道德危險之發生，為使保險人於承保前即得就保額是否超逾，危險是否過份
      集中等為評估，以決定是否承保，故課予要保人以複保險通知之義務。反之，
      人身保險因人身無法以經濟上利益估定其價值，自無賠償超逾損害之情形，即
      無超額賠償可言，此觀人身保險之保險給付，多採定額給付理賠，而不計被保
      險人實際經濟損害若干自明。人身既屬無價，倘保險法有關複保險之規定於人
      身保險亦有其適用，要保人為複保險依保險法第三十六條之規定通知保險人，
      則於保險事故發生時，依保險法第三十八條之規定，各保險人僅就其所保金額
      負比例分擔之責，其賠償總額不得超過「保險標的」之價值，此不僅與人身保
      險為定值保險、定額理賠之本質有違，且將人身價值區限於某一價格，自屬輕
      篾人類之生命、身體。是複保險通知義務之規定，雖列於保險法總則章，其適
      用範圍應僅限於財產保險，而不及於人身保險。（最高法院八十七年度台上字
      第一六六六號裁判要旨參酌）。
        理    由
一、本件被上訴人起訴主張：被上訴人與上訴人國泰公司於八十三年十一月十五日訂
    立「美滿人生一０一終身壽險」，加保家庭型『傷害特約』及『傷害死殘特約』
    保險，傷害、死殘保險金額五百萬元正，保險期間自八十三年十一月十五日午夜
    十二時起至一０三年十一月十四日午夜十二時止；另於八十三年十一月十八日投
    保國泰公司之「國泰海外旅行平安保險」，保險金額一千五百萬元正，保險期間
    自八十三年十二月十一日十二時起計十一日。被上訴人於八十三年十一月二十三
    日向上訴人新光公司投保「新光家福意外保險」，意外死殘保險金額一千萬元正
    ，保險期間自八十三年十一月二十三日午夜十二時起至八十四年十一月二十三日
    午夜十二時止；另於八十三年十一月十八日投保新光旅行平安保險，保險金額一
    千萬元正，保險期間自八十三年十二月十一日上午八時起計十一天（原訂契約始
    期為八十三年十二月一日上午八時起計十日，嗣變更始期為同年十一月八日起計
    十天）。被上訴人於八十三年十一月十八日，向上訴人三商公司投保「三商人壽
    旅行平安保險」，保險金額一千萬元正，保險期間自八十三年十二月十一日上午
    八時起計十一天（原訂契約始期八十三年十二月一日上午八時起計十一天，嗣變
    更始期為同年月十一日上午八時起計十一天）；另被上訴人之妻曾伶伶於八十三
    年十一月二十四以被上訴人為被保險人，向上訴人三商公司投保「個人傷害身故
    及殘廢」保險，保險金額九百萬元正，保險期間自八十三年十一月二十四日起至
    八十四年十一月二十日止。被上訴人於八十三年十一月十八日向上訴人安泰公司
    投保旅行平安保險，保險金額一千萬元，保險期間自八十三年十二月十一日上午
    八時起計十一天（原訂契約始期八十三年十二月一日上午八時起計十一天，嗣變
    更始期為同年月十一日上午八時起計十一天）。  被上訴人均已依約繳納保險費
    。被上訴人於保險期間之八十三年十二月十一日至南非共和國旅遊，於同年月十
    九日下午在南非川斯華省約翰尼斯堡山區旅遊打獵時，因誤踢山石，身體向前俯
    衝，使雙手所持之獵槍右手誤觸板機擊發，致左手食指三節以上當場遭霰彈炸毀
    ，上訴人等承保之保險事故已發生且係意外事故所致，且屬兩造保險契約殘廢程
    度與保險金給付表第六級第二十七項所定「一食指缺失者」，給付比例為百分之
    十之保險金，爰依保險契約請求上訴人等悉數給付如起訴之訴之聲明所示之金額
    及法定遲延利息等語。上訴人則以：被上訴人就同一保險事故向七家保險公司投
    保共一億元之旅行平安保險及意外險，其中於八十三年十一月十八日更向五家保
    險公司投保旅行平安保險，其金額高達五千五百萬元，故被上訴人係惡意複保險
    ，且被上訴人之事故經過報告與事實不符，因被上訴人所持獵槍係剛發射過，在
    槍管還是高溫之情形下，依人體遇熱即縮手之反射動作，被上訴人當時要無以左
    手手指摸槍口而爬起來之可能，故上訴人等無給付保險金之義務等語，資為抗辯
    。
二、查被上訴人與上訴人國泰公司於八十三年十一月十五日訂立「美滿人生一０一終
    身壽險」，加保家庭型『傷害特約』及『傷害死殘特約』保險，傷害、死殘保險
    金額五百萬元正，保險期間自八十三年十一月十五日午夜十二時起至一０三年十
    一月十四日午夜十二時止，另於八十三年十一月十八日投保國泰公司之「國泰海
    外旅行平安保險」，保險金額一千五百萬元正，保險期間自八十三年十二月十一
    日十二時起計十一日。被上訴人於八十三年十一月二十三日向上訴人新光公司投
    保「新光家福意外保險」，意外死殘保險金額一千萬元正，保險期間自八十三年
    十一月二十三日午夜十二時起至八十四年十一月二十三日午夜十二時止，另於八
    十三年十一月十八日投保新光旅行平安保險，保險金額一千萬元正，保險期間自
    八十三年十二月十一日上午八時起計十一天（原訂契約始期為八十三年十二月一
    日上午八時起計十日，嗣變更始期為同年十一月八日起計十天）。被上訴人於八
    十三年十一月十八日，向上訴人三商公司投保「三商人壽旅行平安保險」，保險
    金額一千萬元正，保險期間向八十三年十二月十一日上午八時起計十一天（原訂
    契約始期八十三年十二月一日上午八時起計十一天，嗣變更始期為同年月十一日
    上午八時起計十一天）；另被上訴人之妻曾伶伶於八十三年十一月二十四日以被
    上訴人為被保險人，向三商公司投保「個人傷害身故及殘廢」保險，保險金額九
    百萬元正，保險期間自八十三年十一月二十四日起至八十四年十一月二十日止。
    被上訴人於八十三年十一月十八日向上訴人安泰公司投保旅行平安保險，保險金
    額一千萬元，保險期間自八十三年十二月十一日上午八時起計十一天（原訂契約
    始期八十三年十二月一日上午八時起計十一天，嗣變更始期為同年月十一日上午
    八時起計十一天），被上訴人已依約繳清保險費之事實，為兩造所不爭執，並有
    國泰美滿人生一０一終身壽險要保書一件、國泰海外旅行平安保險要保書暨保險
    費收據二件、新光家福意外保險要保書一件、新光旅行平安保險要保書暨保險費
    收據一件、三商人壽個人傷害保險要保書一件、三商人壽旅行平安保險要保書暨
    保險費用收據一件、安泰旅行平安保險暨保險費收據一件為證，自堪信為真實。
三、被上訴人主張其於保險期間之八十三年十二月十一日至南非共和國旅遊，於同年
    月十九日下午在南非川斯華省約翰尼斯堡謝照昌經營之私人農場，因槍傷致使左
    手食指三節以上當場遭炸毀，發生上訴人所承保前開保險契約約定殘廢程度與保
    險金給付表第六級第二十七項「一食指缺失者」之保險事故等情，固據被上訴人
    提出驗傷診書為證，上訴人對被上訴人左手食指創傷固亦不否認，惟以係被上訴
    人自己故意行為所傷，非出於外來突發意外事故所致及以前揭情詞置辯。
四、原審函司法院轉外交部查明被上訴人受傷至南非川斯華醫院南區分院急救情形，
    經回覆經過：「(一)歐員（即被上訴人）係於八十三年十二月十九日下午六時十五
    分入院治療。(二)歐員經治療後於同日下午六時五十分出院。(三)診斷書指出歐員左
    手食指關節遭槍傷。(四)內外傷口經縫合處理。」，有臺灣高等法院八十六年十一
    月四日院曜文實字第一四五四四號函可稽，被上訴人主張其左手食指遭槍傷，
    固堪認定，惟查被上訴人對於受傷之事實經過，據其在起訴狀稱：「於同年十
    九日下午在南非斯華省約翰尼斯堡山區旅遊打獵時，因誤踢山石，身體向前衝，
    於滑倒後欲爬起，雙手所持獵槍殺剎那間右手誤扣扳機擊發，同時左手瞬間移動
    槍口處，致左手食指三節以上當場被霰彈炸傷」云云，及其所撰寫事故經過謂：
    「本人於八十三年十一月十一日至南非旅遊，借宿於約堡南區一農場內，十二月
    十九日下午約六時農場之子女邀本人及洪姓友人至後山打獵拍照．．．本人原本
    手持來福槍，打了數槍均未打中獵物，遂有人更換霰彈獵槍（槍身較短），在追
    獵物時，因腳穿皮鞋踩到石頭而滑倒（因剛發射過，右手食指尚扣於扳機上），
    滑倒後左手要抬起槍口，右手肘置於膝蓋上要出力撐起身體時，右手食指不慎扣
    到扳機，以致造成事故」等語，在原審民事準備狀(一)載明，「係於滑倒後欲爬起
    時，煞那間右手誤扣板機，同時左手瞬間移動槍口處致當場被散彈炸毀左食指，
    過程係意外煞那間，非如被告抗辯係左手握住高溫之槍膛或槍口，．．．．」云
    云，被上訴人對事故發生之原因及左手食指槍傷之經過敘述先後不符且矛盾。又
    據被上訴人「於滑倒後欲爬起時，煞那間右手誤扣板機，同時左手瞬間移動槍口
    ．．．」，即「煞那間扣板機，同時煞那間手移到槍口」造成此一事件，但：
  (一)就子彈依其速度均在每秒數百呎至達數千呎以上（如：每秒６００呎～９００呎
    或是每秒１４００公尺）（詳卷附法醫學第５４２頁影本），因此被上訴人於扣
    下板機後，其子彈隨即離開槍口（至多零點零幾秒即完成），縱然當時被上訴人
    左手同時為移動至槍口之動作，子彈其速度與左手移動之速度兩相比較實無相碰
    之可能。
  (二)就被上訴人所言，其當時手指是瞬間移至槍口，其手指之速度至少必須與子彈速
    度相同，方能發生與射出之彈頭恰好產生碰撞之結果，如果其移動速度稍慢，則
    子彈亦早已飛離槍口必然不會發生此一結果，因此被保險人「食指瞬間移動至槍
    口」的主張，不可能成立。
  (三)如再就槍枝子彈物理性之分析，子彈之行進方向為一線性的方向，因此被上訴人
    將手指移至槍口處，在如此大範圍的平面空間中，食指卻又恰恰剛好落在槍口處
    子彈的行進線上，其兩者相對應「位置」必須剛好一致，其食指偶然無意識地移
    動到槍口處子彈的行進線上，又偶然無意地扣引板機（扣引板機，子彈擊發產生
    後座力，必使單手持槍之被上訴人因射擊時後座力之作用，使原槍口位置產生部
    份之偏離）；其雙重偶然發生的或然率甚低。
  (四)被上訴人在原審庭訊時又言係因青苔滑倒，經上訴人質疑後，其又改變說詞，係
    因石頭上有青苔致滑倒。其陳述不一，可見一斑。又石頭上欲長青苔，有一定之
    條件，其氣候必屬潮濕，而地面須陽光不易照射之處，惟南非屬乾燥型氣候，有
    下雨已屬難能可貴，便何況是石頭長青苔，且由被上訴人所提供之照片顯示，當
    時陽光普照，其地樹木稀疏，石頭已經稀少，更何況是長青苔之石頭﹖(五)再觀卷
    附被上訴人所呈照片，照片上被上訴人所穿之鞋屬休閒鞋，為皮面（真皮或合成
    皮），塑膠或橡膠之鞋底，應有止滑功能，其出國旅遊，尤係往南非地區需長期
    行走，不可能穿皮底鞋。
  (六)依被上訴人之陳述當時既然滑倒左腳跪下時雙手持槍，右手在後，左手在前，右
    腳又同時著地，即滑倒時被上訴人兩腳均著地，站立時必一腳先上，用手去抓住
    身旁可供扶物體或以槍拖著地（槍口向上）撐起，不致於誤扣板機傷左手指。如
    兩手尚持槍，必右手移近身體以支撐身體爬起，一腳先站立和扣板機時，該左手
    應尚持槍中，不可能離手，否則無法支撐槍支，槍支必朝下落地。況且被上訴人
    僅左食指一指放置於槍口，亦無法單憑一指支撐該槍支，更不可能單一左食指放
    置槍口。其左手如持槍管，右手扣板機，該槍彈射擊時，槍管必因產生高熱能而
    燒燙左手指或左手掌，絕不可能僅傷及左手食指而不及於他指及手掌，與前次射
    擊時之槍管高溫與否無關。
  (七)證人洪兆伯在另案即高雄地院八十四年保險字第二四號案供稱：「我看他滑倒，
    要起來我聽到槍聲，他說他受傷，我才知道」；「他在我左前方」（筆錄影本附
    原審卷），與證人謝曉芳所供：「我聽到槍聲看到己○○受傷，他往前傾倒站起
    來時聽到槍聲，他在我正前方，洪兆伯在我左邊前面」（見同上筆錄）云云，互
    不相符。洪兆伯稱被上訴人在其左前方，而謝曉芳謂被上訴人在其正前方，洪兆
    伯在其左邊，如謝女所供被上訴人在其正前方而洪兆伯在謝女左前方，即被上訴
    人應在洪兆伯之右前方，而非左前方，兩者供詞矛盾，三人所供位置既有出入，
    足見其證詞不實外，謝曉芳又稱：「他往前倒有無兩腳著地我不知道」（見同上
    筆錄），即據在場之洪兆伯、謝曉芳二人之供詞均稱在被上訴人之身後，未目睹
    被上訴人之受傷情事，不能證明被上訴人所自述受傷經過是否事實，亦不能據以
    證明被上訴人之左手食指受傷係出於意外。
  (八)另依被上訴人所呈農場照片，其所謂地上之石頭，僅屬零星散落在地上之石頭，
    並非大石頭，地勢平坦，與報告書上所載：「事實上，該區域已建設完成，根本
    無自然野生動物出沒，再者該區域是一個平坦的農場，僅有少許波動的土丘，沒
    有大型山坡．．．」相吻合，證明保險公司之徵信人員曾至現場勘驗，被上訴人
    所稱僅由電話查詢顯非事實。又據原審囑託我國駐約翰尼斯堡總領事館查覆謝照
    昌之農場名為「高雄農場」，為已開發完成供人參觀之農場，與國泰保險公司委
    託法商捷上公司僱請南非當地合法之徵信機構完成之己○○案調查報告所載相吻
    合。又據該總領館查覆豪登省境內有狩獵季節規定，並非所有野生動物均開放狩
    獵，並非隨便得狩獵，被上訴人稱因狩獵野生動物而肇事乙節，更屬可疑。再參
    諸被上訴人自稱久未射擊，不可能未先練習即可狩獵野生動物，調查報告上所稱
    被上訴人係練習射擊乙節，應可採信。該調查報告列舉各點明白指出被上訴人之
    傷勢，並非出於意外，尚堪採信。
五、本件經本院以系爭霰彈槍是否可能發生被上訴人己○○所指意外事故，致其左手
    食指遭受槍傷情事，函詢法務部調查局，據該局（八八）陸（三）000000
    00號答詢書中指出：
  (一)霰彈槍由於長度及重量的因素，其握持方式一般雙方為之，一手於握把板機處，
    另一手於約槍管中端下方護木（套）位置，甚少以單手持槍，如斯該手也是位於
    槍枝重心處，不會在握把板機位置。
  (二)根據行為動作分析，人於跌倒欲爬起時，其雙手係去抓身旁可供扶持物體，或將
    身移近身體以支撐身體爬起，不會將手伸向身體遠處（就槍枝而言，一支手在板
    機位置時，另一支手應具身體較遠）。
  (三)依來函槍枝描述，估計該槍槍管不會少於六十公分，當右手在握把板機位置，左
    手食指跟部距槍口甚遠，不論是左手瞬間移動槍口，或左手抬起槍口動作，應均
    不會亦不需要將左手移動槍口處。
  (四)霰彈槍的威力甚大，該型槍枝槍口內徑有１８．５ｍｍ，就霰彈槍意外事件論，
    將左手食指三節以上炸燬（射擊到手指根部近手掌處），而不傷及臨近其他手指
    或身體部位確屬罕見。
    據前述調查局答詢書第一點意見，原則上，手持霰彈槍應係雙手持槍，且係一手
    於握板機處，另一手則位於護木套處，始屬正常之持槍方式。如有其他方式持槍
    方法，應屬變態之事實，故被上訴人稱其持槍方係一手於板機處，另一手則位於
    槍口處，顯與經驗及物理慣性原則有違。又參以答詢第二點意見，被上訴人於跌
    倒欲爬起時，不可能如被上訴人所言，其係一手握板機處，另一手則置於槍口。
    故被上訴人所陳受傷情形，顯與常理有違。另第三點意見，亦認被上訴人之手，
    不可能一手握槍板機處，另一手則於槍口前移動。再如依「被上訴人」所陳述「
    ．．．煞那間右手誤扣板機擊發，同時左手瞬間移動槍口處，致左手食三節以上
    被散彈炸毀．．．」等語，衡諸常理，手掌之移動如非有意識為之絕無單獨伸出
    一指（食指）而與它四指相收縮分離為移動之理，然審視本件之情形，被上訴人
    僅食指受斷指之傷而其它四指（大姆指、中指、無名指、小指）全無任何之損傷
    （詳卷附手掌解剖圖）。除非單獨伸出食指，否則以散彈（槍）之特性其它手指
    亦或多或少亦有損傷及燒傷；而參照前述法務部調查局詢答書答詢欄第四點亦載
    明「．．．就散彈槍意外事件論，將左手食指三節（射擊到手指跟部近手掌處）
    以上炸毀而不傷及其它手指或身體部位確屬罕見。」就其意旨而言亦可認被上訴
    人所陳述之事實與經驗法則不符。亦即不認為被上訴人之受傷係屬意外，因此除
    非被上訴人於當時單獨伸出食指，否則不至於造成此種傷害之情況。又依法務部
    調查局（八九）陸（三）字第８９０３６８３４號函，於說明四中再度認「依據
    行為動作分析，雙方握持霰彈槍時，一隻手約於距槍口６５ＣＭ握把板機處，另
    一隻手約於距槍口２５ＣＭ槍身下方以穩定槍枝，持槍者於行進中誤踏山豈前衝
    滑倒，爬起之際右手不自主用力誤扣板機，左手食指瞬間移至槍口處動作過程，
    雖不近常情合理，但無法絕對排除不會發生」。亦再度認為被上訴人所稱之受傷
    情形，並不合常理。同函第五點載明：「持槍者於追逐獵物時滑倒後以左手抬槍
    口，不需要亦不會將左手食指且僅將食指置於槍口」可資證被上訴人陳述瞬間移
    置槍口之事實，違反事實上之經驗法則。
    再依同函第四點「依行為動作分析，雙手握散彈槍時，．．，爬起之際右手不自
    主用力扣板機，左手食瞬間移置槍口之動作分析，雖不近常情合理，但無法排除
    絕對不發生。」可資證：
  (一)扣引板機需一定之力量，並非輕碰或輕觸即能扣引板機擊發，故誤扣板機之陳述
    係屬虛偽之詞。
  (二)該函所謂「無法絕對排除不發生」，參以該函第四點之述旨在說明右手用力扣
    板機的情形下，左手食指會不會有瞬間移置槍口之動作可能性（已認不近常情合
    理），並非說事故發生本身無法絕對排除不發生；強調是否有該動作，因此縱有
    該不合理動作的出現，須依其它事證來認定有該動作時，有無可能發生手指傷殘
    事故；依前所述，除該動作不近常情合理外，而從人體力學（行為動作分析）更
    屬無必要；且綜觀二次鑑定意見及前述事實及經驗法則，縱然認有該不合理動作
    出現時，亦無僅發生僅食指傷殘之可能性。
六、次查，兩造所訂立旅行平安保險契約第二條及意外保險契約第二條約定「被保險
    人於本契約有效期間內，因遭遇外來突發的意外傷害事故，並以意外傷害事故為
    直接、單獨原因，致其身體受傷或因而殘廢或死亡時，依照本契約的約定，給付
    保險金」，此有前開保險單在卷可佐。由上述條款記載「因遭遇外來突發的意外
    傷害事故」等語可知，兩造對本件保險契約意外傷害或死亡之定義，係採原因說
    ，即須導致傷害或死亡之原因係出於外來突發之意外者，方屬意外傷害或死亡，
    若結果出於內在自我之情形，縱係突發者，仍非系爭保險契約約定之意外傷害或
    死亡，應無疑義。本件被上訴人於保險期間之八十三年十二月十一日至南非共和
    國旅遊，於同年月十九日下午在南非川斯華省約翰尼斯堡我國華僑謝照昌經營之
    私人農場，因槍傷致左手食指三節以上受創，參諸前揭各論述，尚難認係外來突
    發之意外所造成，亦即非兩造所約定之意外傷害事故，被上訴人依據上開保險契
    約，請求上訴人給付保險金為無理由，原審為上訴人敗訴之判決，尚有未合，上
    訴意旨求予廢棄為有理由，應將原判決廢棄改判。
  七、兩造其餘主張及舉證，因與判決基礎並無影響，自無庸再予論述，附此說明。
  八、據上論結，本件上訴為有理由，依民事訴訟法第四百五十條、第七十八條判決
      如主文。
中      華      民      國    八十九    年      八      月      二      日
                                      臺灣高等法院高雄分院民事第三庭
~B1審判長法官  王憲義
~B2法      官  賴玉山
~B3法      官  張明振
右為正本係照原本作成。
如對本判決上訴，須於判決送達後二十日內向本院提出上訴狀，其未表明上訴理由者
，應於上訴後二十日內向本院提出上訴理由書。
中      華      民      國    八十九    年      八      月      四      日
~B法院書記官  梁美姿
                                                                ＦＪ


司法院資訊處製作；財團法人民間司法改革基金會備份。
